臺中高等行政法院判決　　　　　　　　　　　　　　　九十一年度訴字第五八九號
　　　　　　　　　　　　　　　.
　原　　　告　甲○○
　訴訟代理人　丙○○會計師
　被　　　告　財政部台灣省中區國稅局
　代　表　人　乙○○
　訴訟代理人　丁○○
右當事人間因贈與稅事件，原告不服財政部中華民國九十一年六月二十五日台財訴字
第０九一００一二五七八號訴願決定，提起行政訴訟。本院判決如左︰
　　主  文
原告之訴駁回。
訴訟費用由原告負擔。
　　事  實
一、事實概要：
    被告以原告於民國（下同）八十四年三月十三日、三月二十八日及五月二十八日
    分別將其所有華南商業銀行存款及現款計新台幣（下同）一百七十萬元、一百二
    十萬八千四百零八元贈與其女鄭美娟，已超過贈與稅免稅額一百萬元，而未依遺
    產及贈與稅法規定辦理贈與稅申報，遂核定原告贈與總額計二百九十萬八千四百
    零八元，應納稅額十萬八千七百五十六元，並按核定應納稅額裁處一倍之罰鍰十
    萬八千七百元（計至百元）。原告不服，申請復查，未獲變更，提起訴願，亦遭
    決定駁回，遂提起行政訴訟。
二、兩造聲明：
    (一)原告聲明求為判決：訴願決定及原處分均撤銷。
    (二)被告聲明求為判決：駁回原告之訴。
三、兩造陳述：
    (一)原告主張：
　　　1.按「凡經常居住中華民國境內之中華民國國民，就其在中華民國境內或境外
　　　　之財產為贈與者，應依本法規定，課徵贈與稅。」、「本法稱贈與，指財產
　　　　所有人以自己之財產無償給予他人，經他人允受而生效力之行為。」遺產及
　　　　贈與稅法第三條第一項及第四條第一項定有明文，又財政部八十四年六月二
　　　　十日台財稅第八四二八三０九四七號函載明：「：：：納稅義務人以現金轉
　　　　存其親屬名下，如經查明確實無償贈與，應依遺產及贈與稅法第四條規定核
　　　　課贈與稅：：：」，財政部七十二年三月一日台財稅字第三一二九九號函載
　　　　明：「：：：又定期存款屆期有轉存其父母帳戶者，應視為父母對子女贈與
　　　　之撤回，免與計入贈與總額：：：」。
　　　2.再按「當事人主張有利於己之事實者，就其事實有舉證之責任。但法律別有
        規定，或依其情形顯失公平者，不在此限。」行政訴訟法第一百三十六條準
        用民事訴訟法第二百七十七條定有明文。繼按「復按當事人主張事實，需負
        舉證責任，倘提出之證據，不足為其主張事實之證明，自不能認其主張之事
        實為真實。又行政官署對於人民有所處罰，必需確實證明其違法之事實。倘
        不能證明其違法事實之存在，其處罰即不能認為合法。本院三十九年判字第
        二號著有判例可資參照：：：被告既主張原告之代王碧蓮等五人償還上開債
        務，係屬無償免除債務或無償承擔債務，皆屬有利於己（即被告）之事實，
        揆諸行政訴訟法第三十三條準用民事訴訟法第二百七十七條之規定及首揭判
        例意旨，應由被告負舉證責任。被告就其所主張之事實，並未舉證以實其說
        ，原告指摘其為臆測之詞，尚非無據：：：且按『消費借貸契約之訂立，法
        律上並無應以書面為之之規定，民法第三條第一項所謂法律之規定有使用文
        字之必要者，即不包含消費借貸契約之訂立在內。』亦經最高法院著有二十
        七年上字第三二四０號判例，可資參照。要難以原告與王碧蓮等五人間，未
        訂立書面借貸契約，而遽認原告之主張不可採。末查原告已於復查階段即已
        舉證證明王碧蓮已償還原告代償之上開債務，如果屬實，能否謂其係被告開
        始調查日即八十五年三月十八日後所為，顯係臨訟補據，藉以逃避贈與稅云
        云，遽認為不足採信，亦非無再行審酌之餘地。綜上所述，本件原處分（包
        含復查決定）不無違誤：：：」亦經行政法院八十八年度判字第四二六０號
        判決在案。承上所述，被告依法應就其主張原告與鄭美娟間資金往來係贈與
        乙節負舉證責任，否則自難採信。
　　　3.本件原告於八十四年三月十三日自華南銀行存款轉存鄭美娟華南銀行定期存
        款帳戶三百萬元，經原處分書所稱自八十七年九月十四日後將其中十萬元轉
        入鄭美娟華南銀行活期儲蓄存款帳戶，另一百六十萬元轉存彰化市第一信用
        合作社之定期存款帳戶，至被告所稱查獲時（即八十八年九月九日）仍未轉
        回等情。按本件之關係人係於八十九年三月二十一日始接獲通知調查，而該
        筆款項於八十八年十二月二十九日解約，並轉入原告彰化市第一信用合作社
        活期儲蓄存款帳戶，本此則原處分書所述之查獲日應為八十九年三月二十一
        日，而非八十八年九月九日。被告所謂之「查獲日」，為其內部進行查核之
        時，不在行政機關體制內之原告及被告所稱之受贈與人，實無從得知被告將
        原告列為選案調查之對象，更遑論被告內部開始進行調查之時日及進度。另
        參酌行政法院八十四年度判字第二二六九號判決要旨之內容，在別無其他具
        體事證之情形下，被告徒以「還款日期」晚於其向財政部函調資金資料之內
        部行為日期，係為彌縫之作等違反經驗法則之空言為由，其所為課稅處分之
        適法性，實有可議之處。故本件被告以「調查基準日」前後之存款行為，作
        為區分係「贈與」與否之基礎，於法有違。
　　　4.承上所述，稅捐機關調查各種稅捐應否課稅時均應秘密為之，原告自始不知
        被告正進行調查本件贈與稅案，若非至八十九年三月二十一日接獲被告通知
        查核時，原告絲毫不知有該贈與稅之事件，故鄭美娟之定期存款於八十八年
        十二月二十九日到期解約並轉回原告之行為，斷非臨頌補縫。況銀行法第四
        十八條規定「銀行對於顧客之存款、放款、匯款等有關資料，除其他法律或
        中央主管機關另有規定者外，應保守秘密。」，是本件贈與稅案件若有金融
        機關接受調查，依上開規定，更不可能有人告知上情，故行政法院八十四年
        度判字第二二六九號判決載明：「：：：衡諸被告派查係其內部行為，原告
        並非當然知悉其事，自難據此推定黃至浩之付款行為並非清償債務，具見本
        件未盡調查之能事，復查決定以贈與論補徵贈與稅不無可議」。本件贈與若
        依被告以「調查基準日」為判斷之基礎，則若被告提前於八十六年九月十三
        日前函查，豈非鄭美娟於八十六年九月十三日及八十七年九月十七日所轉回
        之三十萬元及一百萬元，被告亦將認定為贈與，原告又將負擔更多之贈與稅
        ，豈為事理之平？可見以「調查基準日」為判斷之基礎，於法於理皆不合，
        而應以資金流向是否單向流出，作為贈與行為之判斷。
      5.關於「原告八十四年三月二十八日將一百萬元存款轉入鄭美娟彰化市第一信
        用合作社定期存款帳戶」乙節，原告於前述日期並未自華南商業銀行、彰化
        市第一信用合作社或和美鎮農會領取同額款項，此有原告金融機構之往來資
        料為證，故自未贈與子女該筆款項，且鄭美娟於八十四年三月二十八日存入
        一百萬元定期存款，係以現金存入，其來源為鄭美娟自八十年起在外任職之
        報酬所發生者。至原訴願決定書第六頁稱：「：：：經查訴願人於本案初查
        時即稱鄭美娟於八十四年三月二十八日存入彰化市第一信用合作社定期存款
        一百萬元係訴願人所有：：：」係本案初查時，原處分機關之人員採用誘導
        式之問案，故原告乃有此回答。
      6.綜上所述，被告對其認定原告與其子女間之資金往來係為無償並未舉證以實
        其說，又未提出充分之證據佐證其不為採信之理由，竟以原告子女轉回存款
        之日期係在不為原告所知之內部選案查核日期之後等詞，據為課稅處分之基
        礎，實有認定事實不依法律、違反課稅法定主義及舉證責任分配原則等等違
        法之處，徵諸上述行政法院之見解，原處分、復查決定及訴願決定，顯係違
        法，依法自應予以撤銷。
　　(二)被告答辯：
      1.被告於審理原告之子鄭惟元八十八年度綜合所得稅個案時查獲：
      　(1)原告於八十四年三月十三日將其華南商業銀行存款三百萬元轉存其女鄭美
        　娟同銀行定期存款帳戶，其中一百三十萬元轉存至八十六年九月十三日（
        　其中三十萬元）及八十七年九月十七日（其中一百萬元）後轉回原告帳戶
        　，其餘一百七十萬元續存至八十七年九月十四日後，其中十萬元轉入鄭美
        　娟華南商業銀行活期儲蓄存款帳戶，一百六十萬元轉存鄭美娟彰化市第一
        　信用合作社定期存款帳戶，至被告查獲時（即八十八年九月九日）並未轉
        　回。
        (2)另原告於同年三月二十八日及五月十八日分別將一百萬元及三百萬元，合
          計四百萬元存入其女鄭美娟彰化市第一信用合作社定期存款帳戶，定存至
          八十四年八月三日後解約，將其中五十萬元轉入訴外人鄭三寶帳戶支付原
          告之子鄭惟元之購地款，其餘三百五十萬元雖全數再轉入鄭美娟華南商業
          銀行定期存款帳戶，且續存至八十八年十月六日，惟因原告八十五年間有
          應給付受贈人鄭美娟應分得之出售房屋款二百二十九萬一千五百九十二元
          ，從而原告於八十四年三月二十八日及五月十八日之轉存款項四百萬元中
          ，屬無償贈與之部分應僅一百二十萬八千四百零八元（四百萬元減除受贈
          人鄭美娟為原告支付原告之子鄭惟元之購地款五十萬元及原告應給付受贈
          人鄭美娟應分得之出售房屋價款二百二十九萬一千五百九十二元）。
        被告遂就前述原告八十四年度贈與鄭美娟之款項，核定原告贈與總額為二百
        九十萬八千四百零八元，應納稅額十萬八千七百五十六元。
      2.原告不服，復查時主張本案贈與款項所孳生之利息，業經被告依分散所得補
        徵原告綜合所得稅並科處罰鍰在案，況原告之女鄭美娟之帳戶皆係由原告統
        一管理，此可由該銀行存款存入及支出之紀錄證明，從而本案贈與應屬分散
        所得，依行政程序法第七條第一項第二款規定得免課贈與稅及免裁處罰鍰等
        情。案經被告以原告對系爭存款之利息收入，並未列報為原告當年度之綜合
        所得稅，而係由受贈人鄭美娟申報為其利息所得，足見原告並未認該存款為
        其所有，而係移轉於其女鄭美娟所有，所孳生之利息亦由鄭美娟取得，原告
        有贈與之事實甚為明確。再者，被告依分散所得補徵原告綜合所得稅並科處
        罰鍰之款項，係他筆原告以鄭美娟存款、續存至本案查獲前轉回原告帳戶之
        款項，並不包括本案核定贈與款項，原告所稱本案贈與款項所孳生之利息，
        業經被告依分散所得補徵綜合所得稅並科處罰鍰在案乙節，顯屬誤解。而前
        述在被告查獲前轉回之轉存款項，因屬贈與之撤回，乃免予核課贈與稅，惟
        該款項在轉回原告之前，原告已達到利用他人名義分散利息所得，以規避累
        進綜合所得稅負之目的，應依分散利息所得予以補稅送罰，本案與該情形並
        不相同，不能與之作相同之處理，從而原告主張依行政程序法第七條第二款
        以分散所得處理本案，核無足採，復查後乃予以維持。
      3.按我國稅捐爭訟制度採職權探知主義，關於舉證責任之分配，依行政訴訟法
        第一百三十六條準用修正前民事訴訟法第二百七十七條之規定，即當事人主
        張有利於己之事實者，就其事實有舉證責任，惟此一規定並不能解決客觀舉
        證責任之分配，關於行政訴訟舉證責任之分配遂有不同之原則出現，鑑於行
        政訴訟事件類型繁多，尚不能有一共通之舉證責任分配原則可資適用，為追
        求具體個案之公平判斷，應由法官就各該個案所應適用法律之精神、訴訟及
        事件之性質、舉證之難易度依利益均衡原則作合理之分配，不能逕行引用民
        事訴訟舉證責任分配之原則。多數學者認為：稅捐法律關係，乃是依稅捐法
        之規定，大量且反覆成立之關係，具有其特殊性，稅捐稽徵機關，對於納稅
        義務人具體從事何種經濟交易，要搜集證據，洵屬極為困難之事，故分配舉
        證責任時，應參照事件之性質，考量舉證之難易及對立當事人間之均衡，作
        舉證責任之轉換。本件關於贈與稅之課徵，要求立於第三人地位之稅捐機關
        ，舉證證明納稅義務人主觀之贈與合意存在，幾乎不可能，將導致舉證責任
        之分配失其均衡，為期公平，其舉證責任應予轉換，如前所述，遺產及贈與
        稅法第四條第二項規定，財產所有人以自己之財產無償給予他人，經他人允
        受之行為，應依法課徵贈與稅，故財產所有人將其財產片面移轉予他人，並
        經他人受領（或提領）者，稅捐稽徵機關即可作其將財產無償移轉予他人之
        認定，如該財產所有人主張其財產之移轉並非無償（如買賣或借貸、清償等
        法律關係）之事實者，自應負舉證責任，而本件原告雖稱其自該帳戶陸續領
        取現金使用，惟迄今未提示相關資金流程或證明文件以實其說，自難認其主
        張為真實。
      4.再者，依稅捐稽徵法第四十八條之一及財政部八十年八月十六日台財稅第八
        ０一二五三五九八號函釋規定，調查基準日為稽徵機關最先進行調查之日，
        從而本案既係被告於八十八年九月九日即以中區國稅二字第八八０一四九二
        二四號函進行調查，則應以八十八年九月九日為調查基準日，原告所稱本案
        關係人接獲通知調查函之日期（即八十九年三月二十一日），核不影響本案
        調查基準日之認定。又原告稱本案於初查當時，因被告查核人員採用誘導式
        問案，乃表示系爭轉存款係來自原告所有，惟原告嗣後於復查時亦自稱系爭
        贈與款項係原告理財之分散所得行為，亦即系爭款項係來自原告所有之資金
        。況原告雖主張系爭款項係鄭美娟自八十年起在外任職報酬所發生之積蓄，
        惟迄未提示相關證明及資金流程以實其說，所稱自無足採。
      5.關於罰鍰部分，本件原告於八十四年三月十三日、三月二十八日及五月二十
        八日將其華南商業銀行存款及彰化市第一信用合作社存款一百七十萬元、五
        十萬元及七十萬八千四百零八元贈與其女鄭美娟，已超過贈與稅免稅額，而
        未依遺產及贈與稅法規定辦理贈與稅申報，違章事證明確，被告遂依規定按
        核定應納稅額裁處一倍之罰鍰計十萬八千七百元（計至百元），尚無不合。
　　理  由
一、按「凡經常居住中華民國境內之中華民國國民就其在中華民國境內或境外之財產
    為贈與者，應依本法規定，課徵贈與稅。」、「本法稱贈與，指財產所有人以自
    己之財產無償給予他人，經他人允受而生效力之行為。」、「除第二十條所規定
    之贈與外，贈與人在一年內贈與他人之財產總值超過贈與稅免稅額時，應於超過
    免稅額之贈與行為發生後三十日內，向主管稽徵機關依本法規定辦理贈與稅申報
    」、「納稅義務人違反第二十三條或第二十四條之規定，未依限辦理遺產稅或贈
    與稅申報者，按核定應納稅額加處一倍至二倍之罰鍰。」分別為遺產及贈與稅法
    第三條第一項、第四條第二項、第二十四條第一項及第四十四條所明定。又「納
    稅義務人以現金轉存其親屬名下，如經查明確屬無償贈與，應依遺產及贈與稅法
    第四條規定核課贈與稅。」亦經財政部八十四年六月二十日台財稅第八四一六三
    ○九四七號函釋在案。
二、本件被告於審理原告之子鄭惟元八十八年度綜合所得稅個案時，發覺原告之女鄭
    美娟（五十八年次）擁有高額利息所得而列為選案查核之對象。經查得原告於八
    十四年三月十三日將其所有華南商業銀行存款三百萬元轉存其女鄭美娟之同銀行
    定期存款帳戶內，其中一百三十萬元轉存至八十六年九月十三日（三十萬元）及
    八十七年九月十七日（一百萬元）後轉回原告帳戶；其餘一百七十萬元續存至八
    十七年九月十四日後，將其中十萬元轉入鄭美娟所有華南商業銀行之活期儲蓄存
    款帳戶，一百六十萬元轉入鄭美娟所有彰化市第一信用合作社之定期存款帳戶，
    至被告查獲時（調查基準日：八十八年九月九日）並未轉回。另原告於八十四年
    三月二十八日及同年五月十八日分別將一百萬元及三百萬元，合計四百萬元存入
    其女鄭美娟所有彰化市第一信用合作社之定期存款帳戶，至八十四年八月三日辦
    理解約後，將其中五十萬元轉回原告帳戶中用以支付其子鄭惟元之購地款；其餘
    三百五十萬元雖全數再轉入鄭美娟華南商業銀行定期存款帳戶，續存至八十八年
    十月六日，惟因原告八十五年間有應給付受贈人鄭美娟應分得之出售房屋款二百
    二十九萬一千五百九十二元，從而原告於八十四年三月二十八日及同年五月十八
    日之轉存款項四百萬元中，屬無償贈與之金額應僅為一百二十萬八千四百零八元
    （4,000,000 - 500,000 - 2,291,592 = 1,208,408）。被告遂就前述原告贈與
    鄭美娟之款項，核定原告八十四年度贈與總額為二百九十萬八千四百零八元（
    1,700,000 + 1,208,408 = 2,908,408），應納稅額十萬八千七百五十六元，並
    依遺產及贈與稅法第四十四條規定，按核定應納稅額加處一倍之罰鍰十萬八千七
    百元（計至百元）。原告不服，循序提起行政訴訟，為如事實欄所載之主張。經
    查：
    (一)原告於八十四年三月十三日、同年三月二十八日及五月二十八日將其所有華南
      商業銀行存款及彰化市第一信用合作社存款一百七十萬元，五十萬元及七十萬
      八千四百零八元轉存其女鄭美娟帳戶，且於被告查獲時（調查基準日八十八年
      九月九日）尚未轉回，此有華南商業銀行存款取款憑條及彰化市第一信用合作
      社收入傳票、對帳單等影本附原處分卷可稽。
    (二)原告於本件初查時即供稱八十四年三月二十八日存入鄭美娟彰化市第一信用合
      作社定期存款帳戶之一百萬元係其所有，於申請復查時亦稱系爭贈與款項係其
      理財之分散所得行為，此有原告之談話筆錄及復查理由書附原處分卷足憑。原
      告主張鄭美娟於八十四年三月二十八日存入彰化市第一信用合作社之定期存款
      帳戶一百萬元，係鄭美娟自八十年在外任職報酬所發生之積蓄，惟未舉證以實
      其說，自無足採。又本部分係以現金存入，雖無原告於銀行或合作社或農會之
      提款資料，亦難以此反證此部分之款項非原告所存入。另被告係就課稅事實要
      求原告做資金流向說明，並無誘導語句，原告主張該筆錄係基於被告誘導訊問
      而作答亦無足採。
    (三)按現金存款為流動性極高之動產，一旦交付他人，其所有權即隨之變動，故原
      告將其存款及現金轉入其女鄭美娟之帳戶，而原告又未能舉證此係有償給與則
      於形式上自具「財產所有人以自己之財產無償給予他人」之贈與要件，原告主
      張該財產權之移轉非贈與，自應就此負舉證責任，其認應由被告就贈與之事實
      負舉證責任尚無足採。又原告對系爭存款之利息收入，並未列報為原告當年度
      之綜合所得，而係由受贈人鄭美娟申報為其利息所得，足見鄭美娟亦有允受贈
      與之意思表示，是本件有贈與之事實已甚明確。
    (四)財政部八十年八月十六日台財稅第八○一二五三五九八號函釋謂：「稅捐稽徵
      法第四十八條之一所稱進行調查之作業步驟及基準日之認定原則：列選案件、
      個案調查案件、其他涉嫌漏稅案件、臨時交辦調查案件：一、：：：三、進行
      調查之作為有數個時，以最先作為之日為調查基準日。」，本件係因被告以八
      十八年九月九日中區國稅二字第八八○一四九二二四號函調查原告之子鄭惟元
      所持之財產資料而查獲，此有該函件及被告之調查報告附卷足憑，是被告以八
      十八年九月九日為本件調查基準日，並無不合。原告主張本件之查獲日應以八
      十九年三月二十一日接獲調查通知日為準，尚無足採。
三、綜上所述，本件原告於八十四年三月十三日、同年三月二十八日及五月二十八日
    將其所有華南商業銀行存款及現款一百七十萬元，五十萬元及七十萬八千四百零
    八元贈與其女鄭美娟，業已超過贈與稅之免稅額一百萬元，而未依遺產及贈與稅
    法第二十四條規定辦理贈與稅申報，被告遂核定原告贈與總額為二百九十萬八千
    四百零八元，應納稅額十萬八千七百五十六元，並按核定應納稅額裁處一倍罰鍰
    計十萬八千七百元（計至百元止），經核並無違誤。訴願決定予以維持，亦無不
    合。原告聲明求為撤銷，為無理由，應予駁回。
據上論結，本件原告之訴為無理由，爰依行政訴訟法第一百九十五條第一項後段、第
九十八條第三項前段，判決如主文。
中　　華　　民　　國　　九十一　　　年　　　十一　　　月　　　十九　　　日
                 臺 中 高 等 行 政 法 院   第 二 庭
                                審 判 長 法      官　王  德  麟
                                         法      官　許  金  釵
                                         法      官　林  秋  華
右正本證明與原本無異。
如不服本判決，應於判決送達後二十日內向本院提出上訴書狀，其未表明上訴理由者
，應於提起上訴後二十日內向本院提出上訴理由書（須依對造人數附具繕本）；如於
本判決宣示或公告後送達前提起上訴者，應於判決送達後二十日內補提上訴理由書（
須附繕本）。未表明上訴理由者，逕以裁定駁回。
提起上訴應預繳送達用雙掛號郵票拾份（每份三十四元)。
中　　華　　民　　國　　九十一　　　年　　　十一　　　月　　　十九　　　日
　　　　　　　　　　　　　　　　　　　　 法院書記官　邱  吉  雄
